【裁判字號】    95,台上,4624
【裁判日期】    950824
【裁判案由】    違反公司法
【裁判全文】
最高法院刑事判決            九十五年度台上字第四六二四號
    上  訴  人  台灣高等法院檢察署檢察官
    被      告  甲○○
                        之2
    選任辯護人  林文淵律師
上列上訴人因被告違反公司法案件，不服台灣高等法院中華民國
九十五年六月十六日第二審更審判決（九十四年度上更(一)字第七
一一號，起訴案號：台灣台北地方法院檢察署八十九年度偵字第
二三三一九號），提起上訴，本院判決如下：
    主  文
原判決撤銷，發回台灣高等法院。
    理  由
本件原判決認定被告甲○○係設於台北市○○路○段四三二號十
一樓之四神達會計師事務所之職員，負責承辦公司登記等事項。
緣李芳全與周東坤於民國八十四年八月間，欲共同設立義泰工程
有限公司（以下稱義泰公司），由周東坤擔任負責人，訂定公司
資本總額為新台幣（下同）一千萬元，由股東周東坤、王幼枝（
李芳全冒用王幼枝名義為股東）、吳修茴、鄭明忠、吳志維分別
出資二百萬元及八百萬元，並由李芳全委託被告辦理公司設立登
記手續。李芳全、周東坤就義泰公司應收之股款均未實際繳納，
被告竟基於幫助李芳全、周東坤之犯意，介紹李芳全向不詳之金
主商借一千萬元以資應付，李芳全借得一千萬元後即囑不知情之
黃姓會計小姐，於八十四年八月三十日攜帶款項陪同周東坤前往
合作金庫玉成支庫，以「義泰工程有限公司籌備處周東坤」名義
開設第0000000000000號活期存款帳戶，分別存入
八百萬元及二百萬元，取得存摺作為表明義泰公司已繳足股款之
證明文件。李芳全即將該存摺交予被告，被告再將之交予不知情
之萬集會計師事務所職員呂素葉，而由呂素葉委請不知情之張德
心會計師於同年八月三十一日，出具義泰公司已收足股款之設立
登記資本額查核報告書。被告復於八十四年九月四日，將前開資
本額查核報告書連同其他申請文件，持向台北市政府建設局申請
辦理義泰公司之設立登記，並於同年九月六日經核准設立登記，
以此方式幫助義泰公司負責人周東坤及李芳全對於公司應收之股
款，股東並未實際繳納，而以申請文件表明收足。張德心會計師
製作查核報告書後，李芳全旋於八十四年九月一日，指示黃姓會
計小姐陪同周東坤將前開帳戶內之一千萬元提領一空。嗣因義泰
公司積欠稅款，周東坤遭限制出境而對李芳全提出告訴，而循線
查知上情等情。因而撤銷第一審關於被告部分之判決，改判論處
被告幫助公司負責人，公司應收之股款，股東並未實際繳納，而
以申請文件表明收足罪刑，固非無見。
惟查：(一)、刑法上之幫助犯，係指以幫助之意思，對於正犯資以
助力，而未參與實施犯罪之行為者而言，如就構成犯罪事實之一
部，已參與實施即屬共同正犯。原判決理由欄論述說明：被告所
為係幫助李芳全、周東坤犯八十六年六月二十五日修正公佈之公
司法第九條第三項，即公司負責人，公司應收之股款，股東並未
實際繳納，而以申請文件表明收足罪（原判決第六頁第五至十三
行）。而依上開條文之犯罪構成要件以觀，行為人苟知悉公司負
責人，公司應收之股款，股東並未實際繳納，復參與以申請文件
表明收足之犯行，即屬為該罪犯罪構成要件之行為，應論以共同
正犯。原判決於理由欄綜合調查所得之證據資料，據以論述說明
：被告既明知李芳全設立公司並未向股東收足款項，且無資金，
仍由其介紹代籌借資金辦理存款證明，再製作公司設立登記申請
文件，請不知情之呂素葉轉請不知情之會計師張德心簽證，再辦
理公司登記（原判決第五頁第三至六行）等情，苟屬無訛。則被
告既明知李芳全等設立義泰公司並未向股東收足款項，仍由其介
紹代籌借資金辦理存款證明，復由其製作公司設立登記申請文件
，委請不知情之會計師張德心簽證後，再由被告持以辦理義泰公
司之設立登記，其所為是否已參與上開之罪犯罪構成要件之行為
，乃原判決認定被告所為係屬幫助犯，尚有未合。(二)、有罪判決
書之事實一欄，為判斷其適用法令當否之準據，法院應將依職權
認定與論罪科刑有關之事實，翔實記載，然後於理由內逐一說明
其憑以認定之證據，並使事實認定與理由說明，互相適合，方為
合法。倘事實認定與理由說明，不相一致，或事實與理由欄內之
記載，前後齟齬，按諸刑事訴訟法第三百七十九條第十四款後段
規定，均屬判決理由矛盾之當然違背法令。原判決事實欄記載：
被告竟基於幫助李芳全、周東坤之犯意，介紹李芳全向不詳之金
主商借一千萬元以資應付，李芳全借得一千萬元後即囑不知情之
黃姓會計小姐，於八十四年八月三十日攜帶款項陪同周東坤前往
合作金庫玉成支庫，以「義泰工程有限公司籌備處周東坤」名義
開設第0000000000000號活期存款帳戶，分別存入
八百萬元及二百萬元，取得存摺作為表明義泰公司已繳足股款之
證明文件，李芳全即將該存摺交予被告等情，是否認定被告介紹
李芳全向不詳之金主商借一千萬元以資應付，並由李芳全主導辦
妥存款手續後將存摺交予被告？乃原判決理由欄說明被告有前揭
犯行，復又援引李芳全供述：……公司資金一千萬元，伊也不知
道何來，伊沒有找一千萬元資金，是拿幾萬元給被告，請被告辦
好的，是委託被告辦理公司設立登記事項（原判決第三頁第十九
至二十三行）等情，是否論斷李芳全並未經被告之介紹向不詳金
主商借一千萬元以資應付，李芳全亦未主導辦妥存款手續後將存
摺交予被告？其事實之認定記載與理由欄之論述說明，不盡一致
，尚有未洽。檢察官上訴意旨指摘原判決違背法令，尚非無理由
，應認有撤銷發回更審之原因。原判決理由欄四所載不另為無罪
諭知部分，基於審判不可分之原則併予發回，併予明。
據上論結，應依刑事訴訟法第三百九十七條、第四百零一條，判
決如主文。
中    華    民    國  九十五  年    八    月  二十四  日
                      最高法院刑事第一庭
                          審判長法官  董  明  霈
                                法官  林  茂  雄
                                法官  張  祺  祥
                                法官  呂  永  福
                                法官  花  滿  堂
      本件正本證明與原本無異
                                      書  記  官
中    華    民    國  九十五  年    八    月  三十一  日
                                                  Ｒ


司法院資訊處製作；財團法人民間司法改革基金會備份。
